【裁判字號】    95,訴緝,71
【裁判日期】    950627
【裁判案由】    偽造有價證券等
【裁判全文】
臺灣高雄地方法院刑事判決              95年度訴緝字第71號
    公  訴  人  臺灣高雄地方法院檢察署檢察官
    被      告  甲○○
                        （另案現於臺灣高雄監獄執行中）
    指定辯護人  本院公設辯護人戊○○
上列被告因偽造有價證券等案件，經檢察官提起公訴（87年度偵
字第24699 號、88年度偵字第1994號），本院判決如下：
    主  文
甲○○無罪。
    理  由
一、公訴意旨略以：被告甲○○基於偽造有價證券之犯意、偽造
    文書之概括犯意（起訴書漏載偽造有價證券之犯意、偽造文
    書），於民國86年9 月4 日，在高雄市○○區○○路267 號
    3 樓之2 ，冒用「洪啟逢」名義，與丙○○訂立電動玩具之
    合夥契約，詎2 人因理念不合，於87年7 月1 日，在上址，
    被告甲○○再度冒用洪啟逢名義與丙○○訂立退夥契約書，
    並冒用「洪啟逢」名義開立面額分別為新臺幣（下同）30萬
    元、40萬元、50萬元之本票3 紙，作為退夥後還返丙○○之
    金額，被告甲○○僅支付70萬元之退夥金，餘50萬元並未如
    期償還，丙○○經多方探聽之後始知「洪啟逢」原來係被告
    甲○○之冒名，另丙○○不甘受損，至本署指述被告甲○○
    詐欺、偽造有價證券等之訴訟，遂引發被告甲○○之不滿，
    87年11月20日，教唆不詳年籍之「陳姓」男子，向丙○○之
    弟媳己○○揚言：該87年10月5 日面額50萬元本票票不要還
    了，丙○○一再之訴訟，明的不行，（伊）要用暗的等語，
    己○○將上開恫嚇話語轉告丙○○，致丙○○心生畏懼，因
    認被告甲○○涉犯有刑法第210 條之偽造私文書、同法第21
    7 條之偽造署押、同法第201 條第1 項（起訴書漏載第1項
    ）之偽造有價證券、同法第305 條之恐嚇危害安全罪嫌云云
    。
二、按被告未經審判證明有罪確定前，推定其為無罪；犯罪事實
    應依證據認定之，無證據不得認定犯罪事實；不能證明被告
    犯罪者，應諭知無罪之判決，刑事訴訟法第154 條第1 項、
    第2 項及第301 條第1 項分別定有明文。又刑事訴訟法上所
    謂認定犯罪事實之證據，係指足以認定被告確有犯罪行為之
    積極證據而言，該項證據自須適合於被告犯罪事實之認定，
    始得採為斷罪資料；事實之認定，應憑證據，如未能發現相
    當證據，或證據不足以證明，自不能以推測或擬制之方法，
    以為裁判基礎；而認定犯罪事實所憑之證據，雖不以直接證
    據為限，間接證據亦包括在內；然而無論直接或間接證據，
    其為訴訟上之證明，須於通常一般之人均不致有所懷疑，而
    得確信其為真實之程度者，始得據為有罪之認定；又依刑事
    訴訟法第161 條第1 項規定，檢察官就被告犯罪事實，應負
    舉證責任，並指出證明之方法。因此，檢察官對於起訴之犯
    罪事實，應負提出證據及說服之實質舉證責任。倘其所提出
    之證據，不足為被告有罪之積極證明，或其指出證明之方法
    ，無從說服法院以形成被告有罪之心證，基於無罪推定之原
    則，自應為被告無罪判決之諭知，最高法院29年上字第3105
    號、40年臺上字第86號、76年臺上字第4986號及92年臺上字
    第128 號判例分別著有判例可資參照。再按署名，僅以證明
    其主體之同一性為已足，並不以簽署姓名（戶籍）為必要，
    即用化名、代名、筆名或僅簽名字均無不可，因之行為人如
    以其偏名為法律行為，苟其偏名，係行之多年，且為社會上
    多數人所知，則該偏名已足以證明其主體之同一性，該行為
    人即無偽造他人名義之犯意，最高法院92年度台上字第5712
    號判決要旨參照。
三、訊據被告堅決否認有何偽造有價證券、偽造私文書、恐嚇犯
    行，辯稱：其沒有在86年9 月4 日跟丙○○訂立合夥契約，
    當時丙○○要做電動玩具的生意，丙○○叫其出技術，其有
    幫丙○○買電動玩具的IC板及電動玩具，因為丙○○經營電
    子遊戲賠錢，丙○○要其還錢，所以其才在87年7 月1 日，
    在高雄市○○區○○路267 號3 樓之2 ，用洪啟逢名義與丙○○訂立退夥契約書，並用洪啟逢名義開立面額分別為30萬
    元、50萬元之本票2 紙，作為退夥後還返丙○○之金額，後
    來其僅支付70萬元之退夥金。當初跟丙○○簽退夥契約書時
    ，有陳啟舜律師在場，其有拿身分證給丙○○看，其說用甲○○名義簽，丙○○不要，叫其用洪啟逢名義簽退夥契約書
    。其沒有叫陳姓男子恐嚇己○○等語。辯護意旨略以：洪啟
    逢是被告之別名，且本票上之住址及身分證號碼也與被告之
    資料符合，可見被告沒有冒用他人名義之意圖，況證人陳啟
    舜也證稱當時訂立退夥契約書時，被告有提示其身分證給告
    訴人丙○○看，當時告訴人就已經知道被告真實姓名是甲○○，且被告也有附1 張名片，姓名就是洪啟逢等語。經查：
（一）被告於86年9 月4 日，在高雄市○○區○○路267 號3 樓
      之2 ，有與告訴人丙○○訂立電動玩具之合夥契約，詎2
      人因理念不合，於87年7 月1 日，在同址，被告再與告訴
      人訂立退夥契約書之事實，業經證人即告訴人丙○○（現
      改名丁○○）於本院審理中結證稱：被告有在86年9 月4
      日跟其定和夥契約，87年7 月1 日有簽立退夥契約書等語
      （見本院95年6 月13日審判筆錄第3 頁），且有退夥契約
      書1 份在卷可查（見87年度偵字第24699 號卷第3 頁），
      倘被告與告訴人無合夥之事實，被告何需與告訴人簽立退
      夥契約書，堪信證人丁○○就此部分之結證為可採。而被
      告於本院審理時，亦自承告訴人要求其出技術，其有幫告
      訴人買電動玩具之IC板及電動玩具等語，蓋商業行為之合
      夥，未必均指資金相互分攤，倘股東資力不足，但對於所
      經營之商業相當熟稔，而負擔該業務之運作，則屬技術出
      資，亦為合夥型態之一種，故被告既有技術出資之行為，
      則被告與告訴人間存有合夥關係無訛，被告就此部分之辯
      解，不足為採。
（二）被告於87年7 月1 日，與告訴人訂立退夥契約書，當時有
      律師陳啟舜在場，被告有拿身份證給告訴人看，嗣被告於
      上開退夥契約書上乙方簽署「洪啟逢」之署名，並於同日
      以「洪啟逢」名義，簽發面額分別為30萬元、40萬元、50
      萬元之本票各1 紙與告訴人之事實，此有證人丁○○於本
      院審理中結證：87年7 月1 日與被告簽立退夥契約書時，
      被告以「洪啟逢」之名義為之，當時有律師在場，當時沒
      有被告說要用「甲○○」名義簽約，而我叫被告用「洪啟
      逢」名義簽約之事，被告在退夥時有簽發3 張本票給我，
      面額分別為30萬元、40萬元、50萬元，被告也是用「洪啟
      逢」之名義為之。還有一張50萬元本票未兌現，因為被告
      有還我共70萬元，所以30萬元、40萬元之本票有還給被告
      ，不記得當初簽退夥契約書時，被告有無拿身分證給我看
      ，合夥之前因被告跟我買東西認識，一段時間後才合夥，
      被告一開始跟我買東西就用「洪啟逢」名義等語（見本院
      95年6 月13日審判筆錄第3 至5 、9 頁）；而證人即陳啟
      舜律師於本院審理中結證稱：訂退夥契約書時有在場，因
      為被告請其當見證人，退夥寫退夥契約書時，被告有將身
      分證拿給丙○○（即丁○○）看，本票也是簽立「洪啟逢
      」名義，其當時也有說「甲○○」即「洪啟逢」等語（見
      本院88年6 月10日訊問筆錄），是關於簽署退夥契約書及
      上開本票3 紙時，律師陳啟舜有在場之事實，證人丁○○
      、陳啟舜之結證互核相符，堪信證人丁○○、陳啟舜此部
      分之結證可採。至於被告當時有無拿身分證給告訴人丁○○看，證人丁○○此部分之結證顯與證人陳啟舜有矛盾，
      而在簽立退夥契約書當時，證人丁○○業已證述有律師陳
      啟舜在場，衡諸常情，被告簽退夥契約書當時請律師陳啟
      舜到場之目的係當見證人，被告簽約當時所用之名稱並非
      身分證上之名字，在此種特殊情況下，被告應出示身分證
      始為常態，況律師深諳法律關係之權利義務，依其專業能
      力，在簽約現場當無不提醒被告出示身分證之舉，另證人
      陳啟舜身為律師，對於偽證罪之規定及法律責任必較一般
      人清楚，堪信當不致甘冒偽證風險，就被告在簽立退夥契
      約書當時有無出示身分證乙節，作不實結證，故此部分事
      實應以證人陳啟舜之結證較為可採。另被告坦承退夥契約
      書、上開本票3 張均為其本人所簽署，其上署名均為「洪
      啟逢」（見本院95年6 月13日審判筆錄第19、20頁），惟
      辯稱：「洪啟逢」之名字已用1 、20年，而證人庚○○於
      本院審理中結證稱：「認識被告，他太太和我在同一公司
      上班，我知道他太太都叫他洪啟逢。一開始是叫甲○○，
      後來改叫洪啟逢，我問說妳先生不是叫甲○○，他太太說
      他改名了，是在81年左右改的，我們同事都叫他洪啟逢，
      沒有人知道他的正名，從80年到現在跟被告太太都在同一
      公司」等語（見本院95年6 月13日審判筆錄第14頁），證
      人庚○○與被告並無特殊交情，當不致甘冒偽證風險，替
      被告作不實證述，證人庚○○之結證堪為可信。而本院審
      查之上開退夥契約書乙方、本票2 張之發票人處之簽名均
      為「洪啟逢」，其下簽署身分證統一編號均為Ｚ000000000
      號，住址均為高雄縣梓官鄉○○村○○路171 號，此有退
      夥契約書、本票2 紙附卷可稽（見87年度偵字第24699 號
      卷第4 、5 頁；87年度偵字第16389 號卷第35頁），本院
      認被告自認識告訴人開始，雙方未有合夥關係前，即使用
      「洪啟逢」名義與告訴人交易，亦證被告使用「洪啟逢」
      代表自己確有相當時日，而身分證統一編號具有單一性，
      可以特定當事人之身分，被告除以「洪啟逢」名義與告訴
      人簽立退夥契約書、本票3 紙外，另親筆寫下被告真實之
      身分證統一編號、戶籍資料，倘被告有偽造文書、偽造有
      價證券之犯意，被告無須寫下真實之個人身分資料，足認
      「洪啟逢」為被告之偏名，係行之多年，且為社會上多數
      人所知，本件退夥契約書、本票3 張上被告所填寫之名稱
      、身分證統一編號、住址，能證明「洪啟逢」與「甲○○
      」係主體之同一性，依上開判決意旨，甚難認被告有何偽
      造私文書、偽造署押、偽造有價證券之犯意。
（三）告訴人指訴被告於87年11月20日，教唆不詳年籍之「陳姓
      」男子，向告訴人之弟媳己○○揚言：該87年10月5 日面
      額50萬元本票不要還了，丙○○一再之訴訟，明的不行，
      （伊）要用暗的，因認被告有恐嚇犯行乙節，上開事實有
      證人己○○於本院審理中結證稱：87年11月間有一個男子
      跟我講叫我轉告一些話給丙○○，當時我在上班，他打電
      話進來，說的內容現在我不太記得，就是跟我上次出庭作
      證說的差不多，就是叫我轉告丙○○，其實我也不太清楚
      ，我就這樣轉告丙○○，對方口氣還好，因為我也不認識
      他，就是講他們之間的事情，叫我轉告丙○○。不記得對
      方自稱為誰，不過我知道是她做生意的朋友，當時情形跟
      我在地檢署所述相符等語（證人己○○於偵訊中證述：87
      年11月有男性自稱甲○○友人，叫我轉告丙○○做事不要
      太過份，不然就會做出一些對她不利的事情等語，上開證
      述，未經具結，依刑事訴訟法第158 條之3 規定，不得為
      證據），我不認識被告，也沒見過被告或聽過被告聲音等
      語（見本院95年6 月13日審判筆錄第10至12頁）；證人丁○○於本院審理中結證稱：87年11月間，己○○說有一個
      甲○○的朋友打電話跟她說這些問題，說他有錢的話也不
      要還，明的不行，要用暗的，…，聽過這些話後，沒有打
      電話問甲○○，…，跟被告合夥期間，聊天時有說我先生
      姊姊在彰化銀行，不記得有無跟被告說名字，因被告跟我
      先生也很熟，不記得有無跟甲○○說己○○在哪間分行上
      班等語（見本院95年6 月13日審判筆錄第5 、12、13頁）
      ，證人己○○雖與被告素不相識，亦無恩怨，惟證人己○○之證述僅能證明有人打過電話給己○○，但無法證明該
      通電話由何人所打，縱認該人係被告之友人，亦無法證明
      係經由被告指示所為，而告訴人又未曾向被告求證過，此
      外，復無其他證據足以供本院認定被告有恐嚇告訴人之行
      為，本院認尚難僅憑一通陌生電話，即認被告有恐嚇告訴
      人之犯行。
四、是公訴人認被告涉嫌前揭偽造私文書、偽造署押、偽造有價
    證券、恐嚇危害安全犯行所憑之證據，尚未達於通常一般之
    人均不致有所懷疑，而得確信其為真實之程度，依刑事訴訟
    制度「倘有懷疑，即從被告之利益為解釋」、「被告應被推
    定為無罪」之原則，即難據以為被告不利之認定。此外，復
    查無其他積極之證據，足資認定被告有何偽造私文書、偽造
    署押、偽造有價證券、恐嚇危害安全犯行，自屬不能證明被
    告犯罪，依首開說明，自應為被告無罪之諭知。
五、另臺灣高雄地方法院檢察署88年度偵續字第79號聲請併案部
    分，略以被告甲○○基於意圖為自己不法所有之概括犯意，
    自86年9 月初起，冒用「洪啟逢」名義，在高雄市○○區○○路351 號向丙○○佯稱渠經營電子遊戲機獲利頗豐等語，
    邀丙○○投資合夥，丙○○不疑有他，遂於86年9 月間，陸
    續交付購買機台所需之款項1 百萬4 千元、支付辦公室租金
    費用47萬7300元、機台支出設計費、申請商標費及商品檢驗
    費計28萬2 千元，合計共支出176 萬3300元。嗣經丙○○多
    次追問，甲○○明知並無楊姓、張姓業務員，竟偽造楊姓、
    張姓之姓氏，簽名於收據上，並於會帳單上虛報楊姓、張姓
    業務員之薪資支出，復明之業務員郭正豐於87年5 月9 日發
    生車禍無法上班，仍在會帳單上虛報郭正豐之薪資支出，浮
    報薪資帳目，至此丙○○始知受騙。因認被告甲○○涉犯刑
    法第210 條偽造私文書、同法第217 條偽造署押、同法第33
    9 條第1 項詐欺取財罪嫌云云，因本案業經本院為無罪判決
    ，上開併案部分，應退由檢察官另為適法之處理，附此敘明
    。
據上論斷，應依刑事訴訟法第301 條第1 項，判決如主文。
本案經檢察官乙○○到庭執行職務。
中    華    民    國    95    年    6    月     27    日
                        刑事第二庭審判長法  官  邱永貴
                                        法  官  高思大
                                        法  官  何佩陵
以上正本證明與原本無異。
如不服本判決，應於判決送達後十日內，向本院提出上訴狀。
中    華    民    國    95    年    6     月    27    日
                                        書記官  張家瑜


司法院資訊處製作；財團法人民間司法改革基金會備份。
